ACORDAO-COMPLETO-2417427

ACÓRDÃO 7638/2020 ATA 23/2020 - PRIMEIRA CÂMARA

VISTOS, relatados e discutidos estes autos de tomada de contas especial instaurada pelo Ministério do Turismo (MTur) em desfavor do Instituto Projeto Viver (IPV) e da Sra. Luciana Rufino Araújo, presidente do IPV, em decorrência de "irregularidades na execução física e financeira" do Convênio 737.579/2010, firmado com o fito de incentivar o turismo, por meio da implementação do projeto denominado "São João Mió Bão",
ACORDAM os ministros do Tribunal de Contas da União, reunidos em sessão da Primeira Câmara, diante das razões expostas pelo relator, em:
9.1. com fundamento no art. 12, § 3º, da Lei 8.443/1992, considerar revéis o Instituto Projeto Viver e a Sra. Luciana Rufino Araújo;
9.2. com espeque nos arts. 1º, I, 16, III, alíneas "b" e "c", 19 e 23, III, da Lei 8.443/1992 e 1º, I, 209, I, 210 e 214, III, do Regimento Interno do TCU, julgar irregulares as contas do Instituto Projeto Viver - IPV (CNPJ 02.414.864/0001-85) e da Sra. Luciana Rufino Araújo (CPF 87.807.911-15) , presidente do IPV, condenando-os solidariamente ao pagamento da importância a seguir especificada, atualizada monetariamente e acrescida dos juros de mora, calculados a partir da data discriminada até a data da efetiva quitação do débito, fixando-lhes o prazo de quinze dias para que comprovem perante o Tribunal, na forma prevista no art. 214, III, "a", do Regimento Interno desta Corte de Contas, o recolhimento da referida quantia aos cofres do Tesouro Nacional, abatendo-se, na oportunidade, as quantias eventualmente ressarcidas:
	Data de ocorrência
	Valor histórico (R$) 

	22/9/2010
	335.000,00

9.3. aplicar individualmente ao Instituto Projeto Viver - IPV e à Sra. Luciana Rufino Araújo a multa prevista nos arts. 57 da Lei 8.443/1992 e 267 do Regimento Interno do TCU, nos valores a seguir especificados, fixando-lhes o prazo de quinze dias, a contar do recebimento da notificação, para que comprovem perante o Tribunal, em consonância com o estabelecido no art. 214, III, alínea "a", do Regimento Interno do TCU, o recolhimento da dívida aos cofres do Tesouro Nacional, atualizada monetariamente desde a data deste acórdão até a data do efetivo recolhimento, se for paga após o vencimento, na forma da legislação em vigor:
	Responsável
	Valor (R$) 

	Instituto Projeto Viver - IPV
	57.000,00

	Sra. Luciana Rufino Araújo
	86.000,00

9.4. autorizar, desde logo, a cobrança judicial das dívidas, caso não sejam atendidas as notificações, na forma do disposto no art. 28, II, da Lei nº 8.443/1992;
9.5. com fundamento nos arts. 28, I, da Lei 8.443/1992 e 217, §§ 1º e 2º do Regimento Interno do TCU, autorizar, desde logo, caso seja requerido, o parcelamento da dívida em até 36 parcelas, incidindo sobre cada parcela, corrigida monetariamente, os correspondentes acréscimos legais, fixando o prazo de quinze dias, a contar do recebimento da notificação, para comprovar perante o Tribunal o recolhimento da primeira parcela, e de trinta dias, a contar da parcela anterior, para comprovar os recolhimentos das demais parcelas, devendo incidir sobre cada valor mensal, atualizado monetariamente, os juros de mora devidos, na forma prevista na legislação em vigor, alertando o responsável que a falta de comprovação do recolhimento de qualquer parcela importará o vencimento antecipado do saldo devedor, nos termos do § 2º do art. 217 do Regimento Interno desta Corte de Contas;
9.6. dar ciência deste acórdão à Procuradoria da República no Distrito Federal, nos termos dos arts. 16, § 3º, da Lei 8.443/1992 e 209, § 7º, do Regimento Interno do TCU, visando à adoção das medidas cabíveis; e
9.7. dar ciência deste acórdão ao Ministério do Turismo e aos responsáveis.

Tomada de Contas Especial. Convênio. Realização de shows. Instituto Projeto Viver. Irregularidades na execução física e financeira.

Primeira Câmara

Ministério do Turismo.

3. Interessados/Responsáveis:
3.1. Responsáveis: Instituto Projeto Viver - IPV (CNPJ 02.414.864/0001-85) e Luciana Rufino Araújo (CPF XXX.807.911-XX).

13.1. Ministros presentes: Walton Alencar Rodrigues (Presidente), Benjamin Zymler (Relator), Bruno Dantas e Vital do Rêgo.
13.2. Ministros-Substitutos presentes: Augusto Sherman Cavalcanti, André Luís de Carvalho e Weder de Oliveira.

BENJAMIN ZYMLER

I - Histórico
	Cuidam os autos de tomada de contas especial instaurada pelo Ministério do Turismo (MTur) em desfavor do Instituto Projeto Viver (IPV) e da Sra. Luciana Rufino Araújo, presidente do IPV, em decorrência de "irregularidades na execução física e financeira" do Convênio 737.579/2010, firmado com o fito de incentivar o turismo, por meio da implementação do projeto denominado "São João Mió Bão" (peça 1, p. 47 a 68) .
2.	Foi ajustado o valor de R$ 516.000,00 (quinhentos e dezesseis mil reais) , dos quais R$ 495.000,00 seriam repassados pelo concedente e R$ 21.000,00 corresponderiam à contrapartida do convenente.
3.	A vigência dessa avença teve início no dia 11/6/2010 e se estendeu até o dia 11/9/2010. O prazo para prestação de contas terminou trinta dias após o fim da vigência. 
4.	Os recursos foram liberados em 22/9/2010, por meio da Ordem Bancária 2010OB801335 (peça 1, p. 68) .
5. 	No plano de trabalho (peça 1, p. 10 a 23) , foram previstos os seguintes serviços:
	Serviço
	Serra Ramalho (R$) 
	Guajerú (R$) 
	Novo Horizonte (R$) 

	Apresentação artística
	Colher de Pau - 60.000,00
	Amor de cinema - 56.000,00
	Amado Batista - 80.000,00

	Apresentação artística 
	Vixe Mainha - 56.000,00
	Colher de Pau - 60.000,00
	-

	Locação de alambrado
	6.000,00
	-
	7.200,00

	Locação de fechamento
	7.500,00
	-
	12.000,00

	Locação de palco
	36.000,00
	-
	36.000,00

	Locação de som
	34.500,00
	-
	33.000,00

	Locação de tenda
	-
	-
	12.000,00

	Contratação de segurança
	-
	-
	19.800,00

	Total em R$
	200.000,00
	116.0000,00
	200.000,00

6.	Não houve fiscalização in loco do convênio por parte do Ministério do Turismo. 
7.	A prestação de contas do convênio foi encaminhada ao MTur por meio do Ofício 3/2010, de 24/9/2010 (peça 1, p. 71) . Posteriormente, em resposta a solicitações do concedente, realizadas mediante os ofícios 1.900/2010, 849/2011, 1.469/2013 e 3.638/2013 (peça 1, p. 72, 81, 97 e 109) , o convenente enviou peças complementares, anexas aos ofícios 2/2011, 2/2012, 2/2013 e 10/2013 (peça 1, p. 80, 90, 104 e 121) .
8.	O Mtur analisou esses documentos e emitiu as notas técnicas 297/2010, 831/2011, 527/2012, 437/2013 e 519/2013 (peça 1, p. 73 a 79, 82 a 87, 91 a 94, 98 a 103 e 110 a 117) . 
9.	Na última nota técnica, foi proposta a reprovação da prestação de contas e a glosa parcial das despesas do convênio, em decorrência de irregularidades detectadas na execução física e financeira do ajuste.
10.	No que concerne à execução física do objeto, foram glosados R$ 355.000,00 (trezentos e cinquenta e cinco mil reais) , em valores originais, devido à falta de documentação comprobatória da realização dos seguintes eventos (peça 1, p. 111 e 116) :
	a) Etapa Serra do Ramalho: R$ 200.000,00 (duzentos mil reais) , relativos a shows artísticos e à infraestrutura;
	b) Etapa Guajeru: R$ 116.000,00 (cento e dezesseis mil reais) , referentes a shows artísticos; e
	c) Etapa Novo Horizonte: R$ 39.000.00 (trinta e nove mil reais) , relativos à infraestrutura.
11.	Por meio dos ofícios 3.637/2015 e 3.638/2015 (peça 1, p. 107 a 109) , o Ministério do Turismo notificou o IPV e sua presidente, respectivamente, da reprovação da prestação de contas e requereu o ressarcimento do mencionado débito.
12.	Diante do não saneamento das irregularidades apontadas e da não devolução dos recursos, instaurou-se esta tomada de contas especial. No respectivo relatório (peça 1, p. 135-139) , o tomador de contas atribuiu a responsabilidade solidária pelo débito à Sra. Luciana Rufino Araújo, presidente do Instituto Projeto Viver, que, na condição de gestora do convênio, foi a responsável pela realização das despesas efetuadas com os recursos federais, e ao referido instituto.
13.	No seu relatório de auditoria 1.727/2015 (Peça 1, p. 171 a 174) , a Controladoria Geral da União manifestou sua concordância com o entendimento do órgão concedente. Após a emissão do pronunciamento ministerial (peça 1, p. 183) , o presente processo foi remetido a este Tribunal.
14.	No âmbito do TCU, constatou-se que a prestação de contas encaminhada pelo convenente não constava destes autos. Assim sendo, foi realizada diligência ao MTur solicitando o encaminhamento da mencionada documentação. Esse pleito foi devidamente atendido por meio do Ofício 780/2017/AECI (peça 6, p. 1) .
15.	Em seguida, a unidade técnica propôs realizar a citação do Instituto Projeto Viver - IPV e da Sra. Luciana Rufino Araújo, Presidente do IPV, devido à não comprovação (peça 7, p. 7 a 9) :
	a) da boa e regular execução física de etapas/fases do Convênio 737.579/2010; e
	b) da boa e regular aplicação de recursos repassados com fulcro no Convênio 737.579/2010, tendo em vista a ausência de comprovação de que as empresas intermediárias, contratadas irregularmente por inexigibilidade, pagaram o cachê às bandas e aos cantores que participaram do evento.
16.	Adicionalmente, foi proposta a realização da audiência da Sra. Luciana Rufino Araújo tendo em vista a contratação por inexigibilidade de licitação, sem cotação prévia, das empresas JP Sanitários e Serviços Ltda. (CNPJ) e Elo Brasil Produções (CNPJ) , que não detinham direitos de exclusividade em relação às bandas Colher de Pau, Vixe Mainha e Amor de cinema e ao cantor Amado Batista.
17.	Por meio de despacho (peça 10) , autorizei a expedição dessas comunicações processuais, as quais foram realizadas na forma abaixo especificada:
	Ofício
	Data do ofício
	Data de Recebimento do Ofício
	 Nome do Recebedor do Ofício
	Observação
	Fim do Prazo para defesa

	7.251/2019-TCU/Seproc (peça 13) 
	9/10/2019
	23/10/2019 (vide AR - peça 16) 
	Luciana Rufino Araújo
	Ofício recebido no endereço da responsável, conforme pesquisa efetuada no sistema da Receita Federal (peça 12) .
	7/11/2019

	7.168/2019-TCU/Seproc (peça 14) 
	9/10/2019
	23/10/2019 (vide AR - peça 15) 
	Márcio Peixoto
	Ofício recebido no endereço do responsável, conforme pesquisa efetuada nos Sistemas Corporativos do TCU (peça 11) .
	7/11/2019

18.	Transcorrido o prazo regimental, os responsáveis permaneceram silentes. Nesse cenário, a unidade técnica renovou a citação do Instituto Projeto Viver - IPV, por meio de edital publicado no Diário Oficial da União do dia 15/4/2020 (peça 23) .  
19.	Novamente, os citados não responderam aos respectivos ofícios.
II - Análise desta TCE
20.	Após avaliar os documentos acostados aos presentes autos, o auditor salientou que:
	a) a forma como são realizadas as comunicações processuais no TCU está disciplinada nos arts. 179 do Regimento Interno do TCU e 3º e 4º, III, § 1º, da Resolução TCU 170/2004, in verbis:
"Art. 179. A citação, a audiência ou a notificação, bem como a comunicação de diligência, farse-ão:
I - mediante ciência da parte, efetivada por servidor designado, por meio eletrônico, fac-símile, telegrama ou qualquer outra forma, desde que fique confirmada inequivocamente a entrega da comunicação ao destinatário;
II - mediante carta registrada, com aviso de recebimento que comprove a entrega no endereço do destinatário;
III - por edital publicado no Diário Oficial da União, quando o seu destinatário não for localizado
 (...) 
Art. 3º As comunicações serão dirigidas ao responsável, ou ao interessado, ou ao dirigente de órgão ou entidade, ou ao representante legal ou ao procurador constituído nos autos, com poderes expressos no mandato para esse fim, por meio de:
I - correio eletrônico, fac-símile ou telegrama;
II - servidor designado;
III - carta registrada, com aviso de recebimento;
IV - edital publicado no Diário Oficial da União, quando o seu destinatário não for localizado, nas hipóteses em que seja necessário o exercício de defesa".
Art. 4º. Consideram-se entregues as comunicações:
I - efetivadas conforme disposto nos incisos I e II do artigo anterior, mediante confirmação da ciência do destinatário;
II - realizadas na forma prevista no inciso III do artigo anterior, com o retorno do aviso de recebimento, entregue comprovadamente no endereço do destinatário;
III - na data de publicação do edital no Diário Oficial da União, quando realizadas na forma prevista no inciso IV do artigo anterior.
§ 1º O endereço do destinatário deverá ser previamente confirmado mediante consulta aos sistemas disponíveis ao Tribunal ou a outros meios de informação, a qual deverá ser juntada ao respectivo processo".
	b) verifica-se que a validade da citação via postal não depende de que o aviso de recebimento seja assinado pelo próprio destinatário da comunicação, o que dispensa, no caso em tela, a entrega do AR em "mãos próprias". Basta que a correspondência tenha sido, com certeza, entregue no endereço correto;
	c) a jurisprudência do TCU aponta nesse mesmo sentido, como se observa, por exemplo, nos trechos dos acórdãos a seguir reproduzidos:
"São válidas as comunicações processuais entregues, mediante carta registrada, no endereço correto do responsável, não havendo necessidade de que o recebimento seja feito por ele próprio."  (Acórdão 3648/2013-TCU-Segunda Câmara, relatado pelo Ministro José Jorge) 
"É prescindível a entrega pessoal das comunicações pelo TCU, razão pela qual não há necessidade de que o aviso de recebimento seja assinado pelo próprio destinatário. Entregandose a correspondência no endereço correto do destinatário, presume-se o recebimento da citação."  (Acórdão 1019/2008-TCU-Plenário, relatado pelo Ministro Benjamin Zymler) 
d) a validade desse critério de entrega de comunicações processuais foi referendada pelo Supremo Tribunal Federal, quando do julgamento do MS-AgR 25.816/DF, como se observa na respectiva ementa, a seguir transcrita:
"EMENTA: AGRAVO REGIMENTAL. MANDADO DE SEGURANÇA. DESNECESSIDADE DE INTIMAÇÃO PESSOAL DAS DECISÕES DO TRIBUNAL DE CONTAS DA UNIÃO. ART. 179 DO REGIMENTO INTERNO DO TCU. INTIMAÇÃO DO ATO IMPUGNADO POR CARTA REGISTRADA, INICIADO O PRAZO DO ART. 18 DA LEI nº 1.533/51 DA DATA CONSTANTE DO AVISO DE RECEBIMENTO. DECADÊNCIA RECONHECIDA. AGRAVO IMPROVIDO.
O envio de carta registrada com aviso de recebimento está expressamente enumerado entre os meios de comunicação de que dispõe o Tribunal de Contas da União para proceder às suas intimações.
O inciso II do art. 179 do Regimento Interno do TCU é claro ao exigir apenas a comprovação da entrega no endereço do destinatário, bastando o aviso de recebimento simples".
e) no caso vertente, a citação dos responsáveis foi realizada nos endereços detectados por meio de pesquisas efetuadas pelo TCU na base de dados da Receita Federal do Brasil e nos sistemas corporativos do Tribunal. Cumpre destacar que a entrega dos ofícios citatórios nesses endereços foi comprovada pelos avisos de recebimento acostados a estes autos (peças 15 e 16) . Além disso, no caso específico do IPV, a citação foi reiterada por meio de edital publicado no Diário Oficial da União;
f) no TCU, a revelia não leva à presunção de que seriam verdadeiras todas as imputações levantadas contra os responsáveis, diferentemente do que ocorre no processo civil, em que a revelia do réu opera a presunção da verdade dos fatos narrados pelo autor. Dessa forma, a avaliação das responsabilidades não pode prescindir das provas existentes no processo;
g) diante disso e em homenagem ao princípio da verdade real que rege esta Corte, procurou-se buscar nas manifestações da responsável exaradas na fase interna desta TCE se havia algum argumento que pudesse ser aproveitado a seu favor. No entanto, tais pronunciamentos não foram capazes de afastar as irregularidades encontradas;
h) ao não apresentar sua defesa, os responsáveis deixaram de produzir prova da regular aplicação dos recursos sob sua responsabilidade, em afronta às normas que impõem aos gestores públicos a obrigação legal de, sempre que forem demandados pelos órgãos de controle, apresentarem documentos que demonstrem a correta utilização das verbas públicas por eles administradas. Nesse sentido, o art. 93 do Decreto-Lei 200/67 estabelece que:
"Quem quer que utilize dinheiros públicos terá de justificar seu bom e regular emprego na conformidade das leis, regulamentos e normas emanadas das autoridades administrativas competentes";
i)  considerando que a parte interessada não se manifestou acerca das irregularidades imputadas, não há elementos que permitam aferir e reconhecer a ocorrência de boa-fé na conduta dos responsáveis. Logo, o Tribunal pode, desde logo, julgar irregulares estas contas, conforme disposto nos §§ 2º e 6º do art. 202 do Regimento Interno do TCU;
j) esse entendimento encontra respaldo nos julgados desta Corte de Contas, como se observa, por exemplo, nos Acórdão 2064/2011-TCU-Primeira Câmara (relatado pelo Ministro Ubiratan Aguiar) , 6.182/2011- 1ª Câmara (relatado pelo Ministro Substituto Weder de Oliveira) e 731/2008-Plenário (relatado pelo Ministro Aroldo Cedraz) ; e
k) a pretensão punitiva do TCU, conforme disposto no Acórdão 1441/2016-TCU-Plenário, que uniformizou a jurisprudência acerca dessa questão, subordina-se ao prazo geral de prescrição indicado no art. 205 do Código Civil, que é de 10 anos, contado da data de ocorrência da irregularidade sancionada, nos termos do art. 189 do Código Civil, sendo esse prazo interrompido pelo ato que ordenar a citação, a audiência ou a oitiva do responsável. No caso em exame, não ocorreu a prescrição, uma vez que os recursos federais foram repassados em 22/9/2010 e o ato que determinou a citação foi praticado no dia 9/10/2019.
21.	Com fulcro nessas considerações, o auditor propôs (peça 26) : Diante do exposto, submetemos os autos à consideração superior, propondo ao Tribunal:
	a) com fulcro no art. 12, § 3º, da Lei 8.443/1992, considerar revéis o Instituto Projeto Viver - IPV (CNPJ 02.414.864/0001-85) e a Sra. Luciana Rufino Araújo (CPF 87.807.911-15) , presidente do IPV, dando-se prosseguimento ao processo;
	b) 	nos termos dos arts. 1º, I, 16, III, alíneas "b" e "c", § 2º, 19 e 23, III, da Lei 8.443/1992 e 1º, I, 209, 210 e 214, III, alínea "a", do Regimento Interno do TCU, julgar irregulares as contas do Instituto Projeto Viver - IPV (CNPJ 02.414.864/0001-85) e da Sra. Luciana Rufino Araújo (CPF 87.807.911-15) , condenando-os solidariamente ao pagamento da importância a seguir especificada, atualizada monetariamente e acrescida dos juros de mora, calculados a partir da data discriminada até a da efetiva quitação do débito, fixando-lhes o prazo de quinze dias, a contar do recebimento da notificação, para comprovarem perante o Tribunal o recolhimento da referida quantia aos cofres do Tesouro Nacional, nos termos do art. 23, III, alínea "a", da citada lei:
	Valor Original (R$) 
	Data 

	335.000,00
	22/9/2010

	c)	aplicar individualmente ao Instituto Projeto Viver - IPV e à Sra. Luciana Rufino Araújo a multa prevista no art. 57 da Lei 8.443/1992, fixando-lhes o prazo de quinze dias, a contar do recebimento da notificação, para comprovarem perante o Tribunal, na forma estabelecida no art. 214, III, alínea "a", do Regimento Interno do TCU, o recolhimento da dívida aos cofres do Tesouro Nacional, atualizada monetariamente desde a data do acórdão proferido por este Tribunal até a do efetivo recolhimento, se for paga após o vencimento, na forma da legislação em vigor;
	d) 	autorizar a cobrança judicial das dívidas, caso não sejam atendidas as notificações, em consonância com o disposto no art. 28, II, da Lei 8.443/1992;
	e) autorizar, caso seja requerido, com fundamento nos arts. 28, I, da Lei 8.443/1992 e 217, §§ 1º e 2º, do Regimento Interno do TCU, o parcelamento das dívidas em até 36 parcelas, incidindo sobre cada parcela, corrigida monetariamente, os correspondentes acréscimos legais, fixando-lhes o prazo de quinze dias, a contar do recebimento da notificação, para comprovarem perante o Tribunal o recolhimento da primeira parcela, e de trinta dias, a contar da parcela anterior, para comprovarem os recolhimentos das demais parcelas, devendo incidir sobre cada valor mensal, atualizado monetariamente, os juros de mora devidos, na forma prevista na legislação em vigor, alertando os responsáveis de que a falta de comprovação do recolhimento de qualquer parcela importará o vencimento antecipado do saldo devedor, nos termos do § 2º do art. 217 do Regimento Interno deste Tribunal;
	f) dar ciência do acórdão que vier a ser prolatado à Procuradoria da República no Estado da Bahia, nos termos dos arts. 16, § 3º, da Lei 8.443/1992 e 209, § 7º, do Regimento Interno do TCU, para a adoção das medidas consideradas cabíveis; e
	g) dar ciência do acórdão que vier a ser proferido ao Ministério do Turismo e aos responsáveis.
22.	O Diretor da 5ª Diretoria da Secex-TCE e o titular daquela unidade técnica manifestaram sua concordância com essa proposta (peças 27 e 28) .
23.	O Procurador Júlio Marcelo de Oliveira se pronunciou favoravelmente ao acolhimento dessa proposta (peça 29) .
	É o Relatório.

não há

Procurador Júlio Marcelo de Oliveira.

TOMADA DE CONTAS ESPECIAL. CONVÊNIO. IRREGULARIDADES DETECTADAS NA EXECUÇÃO FÍSICA E FINANCEIRA. CITAÇÕES. AUDIÊNCIA. REVELIA. CONTAS JULGADAS IRREGULARES. DÉBITO. MULTA.

TOMADA DE CONTAS ESPECIAL (TCE)

Secretaria de Controle Externo de Tomada de Contas Especial (SecexTCE).

I - Histórico
	Cuidam os autos de tomada de contas especial instaurada pelo Ministério do Turismo (MTur) em desfavor do Instituto Projeto Viver (IPV) e da Sra. Luciana Rufino Araújo, presidente do IPV, em decorrência de "irregularidades na execução física e financeira" do Convênio 737.579/2010, firmado com o fito de incentivar o turismo, por meio da implementação do projeto denominado "São João Mió Bão".
2.	Foi ajustado o valor de R$ 516.000,00 (quinhentos e dezesseis mil reais) , dos quais R$ 495.000,00 seriam repassados pelo concedente e R$ 21.000,00 corresponderiam à contrapartida do convenente.
3.	A vigência dessa avença teve início no dia 11/6/2010 e se estendeu até o dia 11/9/2010. O prazo para prestação de contas terminou trinta dias após o fim da vigência. 
4.	Os recursos federais foram liberados no dia 22/9/2010.
5. 	No plano de trabalho, foram previstos os seguintes serviços:
	Serviço
	Serra Ramalho (R$) 
	Guajerú (R$) 
	Novo Horizonte (R$) 

	Apresentação artística
	Colher de Pau - 60.000,00
	Amor de cinema - 56.000,00
	Amado Batista - 80.000,00

	Apresentação artística 
	Vixe Mainha - 56.000,00
	Colher de Pau - 60.000,00
	-

	Locação de alambrado
	6.000,00
	-
	7.200,00

	Locação de fechamento
	7.500,00
	-
	12.000,00

	Locação de palco
	36.000,00
	-
	36.000,00

	Locação de som
	34.500,00
	-
	33.000,00

	Locação de tenda
	-
	-
	12.000,00

	Contratação de segurança
	-
	-
	19.800,00

	Total em R$
	200.000,00
	116.0000,00
	200.000,00

6.	Não houve fiscalização in loco do convênio por parte do Ministério do Turismo. 
7.	A prestação de contas do convênio foi encaminhada ao MTur por meio do Ofício 3/2010, de 24/9/2010. Posteriormente, em resposta a solicitações do concedente, o convenente enviou peças complementares.
8.	O Ministério do Turismo analisou esses documentos e propôs a reprovação da prestação de contas e a glosa parcial das despesas do convênio, em decorrência de irregularidades detectadas na execução física e financeira do ajuste.
9.	No que concerne à execução física do objeto, foram glosados R$ 355.000,00 (trezentos e cinquenta e cinco mil reais) , em valores originais, devido à falta de documentação comprobatória da realização dos seguintes eventos:
	a) Etapa Serra do Ramalho: R$ 200.000,00 (duzentos mil reais) , relativos a shows artísticos e à infraestrutura;
	b) Etapa Guajeru: R$ 116.000,00 (cento e dezesseis mil reais) , referentes a shows artísticos; e
	c) Etapa Novo Horizonte: R$ 39.000.00 (trinta e nove mil reais) , relativos à infraestrutura.
10.	O Ministério do Turismo notificou o IPV e sua dirigente da reprovação da prestação de contas e requereu o ressarcimento do mencionado débito.
11.	Diante do não saneamento das irregularidades apontadas e da não devolução dos recursos, instaurou-se esta tomada de contas especial. No respectivo relatório, o tomador de contas atribuiu a responsabilidade solidária pelo débito à Sra. Luciana Rufino Araújo, presidente do Instituto Projeto Viver, que, na condição de gestora do convênio, foi a responsável pela realização das despesas efetuadas com os recursos federais, e ao referido instituto.
12.	A Controladoria Geral da União manifestou sua concordância com o entendimento do órgão concedente. 
13.	No âmbito do TCU, constatou-se que a prestação de contas encaminhada pelo convenente não constava destes autos. Assim sendo, foi realizada diligência ao MTur solicitando o encaminhamento da mencionada documentação. Esse pleito foi devidamente atendido.
14.	Em seguida, foram regularmente realizadas:
	a) a citação do Instituto Projeto Viver - IPV e da Sra. Luciana Rufino Araújo devido à não comprovação da boa e regular:
	- execução física de etapas/fases do Convênio 737.579/2010; e
	- aplicação de recursos repassados com fulcro no Convênio 737.579/2010, tendo em vista a ausência de comprovação de que as empresas intermediárias, contratadas irregularmente por inexigibilidade, pagaram o cachê às bandas e aos cantores que participaram do evento; e
	b) a audiência da Sra. Luciana Rufino Araújo devido à contratação por inexigibilidade de licitação, sem cotação prévia, das empresas JP Sanitários e Serviços Ltda. (CNPJ) e Elo Brasil Produções (CNPJ) , que não detinham direitos de exclusividade em relação às bandas Colher de Pau, Vixe Mainha e Amor de cinema e ao cantor Amado Batista.
15.	Transcorrido o prazo regimental, os responsáveis permaneceram silentes. 
16.	Diante do acima exposto, a unidade técnica concluiu que:
	a) o Instituto Projeto Viver - IPV e a Sra. Luciana Rufino Araújo devem ser considerados revéis, nos termos do art. 8º, § 3º, da Lei 8.443/1992;
	b) subsistem as seguintes irregularidades:
	- não comprovação da boa e regular execução física das etapas Serra do Ramalho (shows artísticos e infraestrutura) , Guajeru (shows artísticos) e Novo Horizonte (infraestrutura) previstas no plano de trabalho do Convênio 737.579/2010;
	- não comprovação da boa e regular aplicação de recursos repassados sob a égide do Convênio 737.579/2010, tendo em vista que não foi demonstrado que as empresas intermediárias, contratadas irregularmente por inexigibilidade, pagaram o cachê das bandas e cantores que teriam se apresentado; e
	- contratação direta, por inexigibilidade de licitação, sem cotação prévia, das empresas JP Sanitários e Serviços Ltda. e Elo Brasil Produções, que não detinham direitos de exclusividade das bandas Colher de Pau, Vixe Mainha e Amor de Cinema e do cantor Amado Batista;
	c) não houve a prescrição da pretensão punitiva;
	d) não há nestes autos elementos que permitam reconhecer a boa-fé dos responsáveis.
17.	Com espeque nessas considerações, a unidade técnica propôs:
	a) considerar revéis o Instituto Projeto Viver - IPV e a Sra. Luciana Rufino Araújo, dando-se prosseguimento ao processo;
	b) julgar irregulares as contas do Instituto Projeto Viver - IPV e da Sra. Luciana Rufino Araújo, condenando-os solidariamente ao pagamento da importância a seguir especificada:
	Valor Original (R$) 
	Data 

	335.000,00
	22/9/2010

	c)	aplicar individualmente ao Instituto Projeto Viver - IPV e à Sra. Luciana Rufino Araújo a multa prevista no art. 57 da Lei 8.443/1992.
18.	O Procurador Júlio Marcelo de Oliveira manifestou sua concordância com essa proposta.
II - Análise desta TCE
19.	Com fulcro na análise empreendida pela unidade técnica, que incorporo desde já às minhas razões de decidir, acolho a proposta formulada pela Secex TCE, que contou com a manifestação favorável do Parquet especializado. Contudo, entendo ser necessário tecer algumas considerações adicionais, o que passo a fazer.
20.	Em primeiro lugar, destaco que coube à Sra. Luciana Rufino Araújo gerir e aplicar os recursos federais recebidos pelo Instituto Projeto Viver (IPV) . Por via de consequência, deve recair sobre ela, solidariamente com o referido instituto, a responsabilidade pelo ressarcimento do dano ora apurado.
21.	Aduzo que o ônus de comprovar a regularidade da integral aplicação dos recursos públicos compete ao gestor, por meio de documentação idônea, que demonstre, de forma efetiva e inequívoca, os gastos efetuados e o nexo de causalidade entre as despesas realizadas e os recursos federais recebidos. Nesse sentido, por exemplo, dispõe o art. 93 do Decreto-Lei 200/1967, in verbis:
	"Quem quer que utilize dinheiros públicos terá de justificar seu bom e regular emprego na conformidade das leis, regulamentos e normas emanadas das autoridades competentes".
22.	Dessa forma, os responsáveis deveriam ter trazido a estes autos informações e documentos consistentes, aptos para afastar suas responsabilidades pelas irregularidades tratadas nesta TCE, o que eles não fizeram, uma vez que optaram pela revelia. 
23.	Em se tratando de processo em que as partes não se manifestaram acerca das irregularidades imputadas, não há elementos que permitam reconhecer a ocorrência de boa-fé dos responsáveis. Assim sendo, este Tribunal pode, desde logo, proferir o julgamento de mérito pela irregularidade das presentes contas, consoante disposto nos §§ 2º e 6º do art. 202 do Regimento Interno do TCU. 
24.	Aduzo que deve ser imputado à Sra. Luciana Rufino Araújo e ao Instituto Projeto Viver débito solidário no valor histórico mencionado nas respectivas citações, qual seja R$ 335.000,00 (trezentos e trinta e cinco mil reais) , correspondente aos eventos cuja realização não foi comprovada.
25.	Conforme consta do Acórdão 1441/2016-TCU-Plenário, a pretensão punitiva do TCU subordina-se ao prazo geral de prescrição indicado no art. 205 do Código Civil, que é de dez anos, contado da data de ocorrência da irregularidade sancionada. Cumpre acrescentar que este prazo é interrompido pelo ato que ordenar a citação, a audiência ou a oitiva do responsável. No caso vertente, verifico que não houve a prescrição, uma vez que os recursos federais foram repassados em 22/9/2010 e o ato que determinou a citação foi praticado no dia 9/10/2019.
26.	Consoante exposto no parágrafo 14 deste voto, a Sra. Luciana Rufino Araújo foi ouvida em audiência devido à contratação por inexigibilidade de licitação, sem cotação prévia, das empresas JP Sanitários e Serviços Ltda. (CNPJ) e Elo Brasil Produções (CNPJ) , que não detinham direitos de exclusividade em relação às bandas Colher de Pau, Vixe Mainha e Amor de cinema e ao cantor Amado Batista. Tendo em vista que ela não apresentou razões de justificativa para essa irregularidade e que não existem nestes autos elementos aptos a afastá-la, poder-se-ia cogitar da aplicação da multa prevista no art. 58 da Lei Orgânica do TCU. 
27.	Contudo, julgo que essa sanção deverá ser absorvida pela multa prevista no art. 57 da Lei 8.443/1992. Afinal, neste caso concreto, a contratação irregular das mencionadas empresas pode ser considerada como fase ou meio para viabilizar o recebimento de recursos em contrapartida à suposta realização de shows que não foi adequadamente comprovada. Dessa forma, deve prevalecer a pena decorrente do ilícito mais grave, qual seja, a multa do art. 57 da Lei 8.443/1992, considerando-se a primeira irregularidade como um agravante que será sopesado quando da fixação do valor da sanção pecuniária principal.
28.	Tendo em vista o acima exposto, julgo ser apropriado aplicar aos responsáveis a multa prevista no art. 57 da Lei 8.443/1992, cujos valores fixo em:
	a) Instituto Projeto Viver: R$ 57.000,00 (cinquenta e sete mil reais) , correspondentes a aproximadamente 10% do valor atualizado do débito; e
	b) Sra. Luciana Rufino Araújo: R$ 86.000,00 (oitenta e seis mil reais) , equivalentes a aproximadamente 15% do valor atualizado do débito.
	Diante do acima exposto, voto no sentido de que o Tribunal adote o acórdão que ora submeto à deliberação desta Primeira Câmara.
TCU, Sala das Sessões Ministro Luciano Brandão Alves de Souza, em 14 de julho de 2020.
BENJAMIN ZYMLER 
Relator